臺灣臺中地方法院刑事判決　　　　　　 99年度交易字第859號
公　訴　人　臺灣臺中地方法院檢察署檢察官
被　　　告　陳聰惠
上列被告因過失致死案件，經檢察官提起公訴（99年度偵字第18
492號），本院判決如下：
    主    文
陳聰惠因過失致人於死，處有期徒刑伍月，如易科罰金，以新臺
幣壹仟元折算壹日。
    犯罪事實
一、陳聰惠於民國九十九年三月十九日上午六時許，騎乘車牌號
    碼KIR－803號普通重型機車，沿臺中市○○區○○路慢車道
    由西苑路往烈美街方向行駛，於同日上午六時五十二分許，
    行經福星路一三八號前時，其本應注意汽車行駛時應注意車
    前狀況，隨時採取必要之安全措施，且後行車超越前行車時
    ，應顯示左方向燈並於前車左側保持半公尺以上之間隔超過
    ，行至安全距離後，再顯示右方向燈駛入原行路線；而依當
    時天候晴、光線為晨光、路面鋪裝柏油，且乾燥無缺陷、道
    路復無障礙物、視距良好等情形，並無不能注意之特別情事
    ，竟疏未注意車前狀況及與前行車保持安全車距，即貿然切
    入內側快車道欲超越前行車，適廖啟忠騎乘腳踏車同向行駛
    於其前方，亦疏未注意慢車應在劃設之慢車道上靠右順序行
    駛，不得侵入快車道行駛，而貿然左偏騎入快車道上，致陳
    聰惠見狀後，因閃避不及，其所騎乘之前揭車輛前側遂撞擊
    廖啟忠騎乘之腳踏車後車輪，廖啟忠因而重心不穩、人車倒
    地，而受有左側顱骨骨折併多處蜘蛛網膜下腔出血、多處腦
    挫傷出血、小腦出血等傷害，經緊急送往澄清綜合醫院中港
    分院（下稱澄清醫院）急救，延至九十九年四月十二日二十
    時三十五分許，仍因頭部外傷併顱內出血所引起之中樞神經
    衰竭而傷重不治死亡。陳聰惠於車禍後即停留在現場，且在
    有偵查權限之警察機關尚未發覺犯罪前，主動向據報前來處
    理，有偵辦犯罪職務之臺中市政府警察局第六分局交通分隊
    警員高誌遠坦承肇事，並自願接受裁判。
二、案經臺灣臺中地方法院檢察署檢察官據報相驗後，自動檢舉
    簽分偵辦。
    理    由
一、證據能力方面：
  (一)按除顯有不可信之情況外，公務員職務上製作之紀錄文書，
    得為證據，刑事訴訟法第一百五十九條之四第一款定有明文
    。復按刑事訴訟法第一百五十九條之四對於具有高度特別可
    信之文書如公務文書等，在兼具公示性、例行性或機械性、
    良心性及制裁性等原則下，雖屬傳聞證據，例外容許作為證
    據使用。因此，採取容許特信性文書作為證據，應注意該文
    書之製作，是否係於例行性的公務或業務過程中，基於觀察
    或發現而當場或即時記載之特徵（最高法院94年度台上字第
    1361號刑事判決意旨參照）。經查員警於處理道路交通事故
    之際，依程式均須製作道路交通事故調查報告表(一)、(二)與道
    路交通事故現場圖，並依現場狀況，以科學儀器之相機拍攝
    現場照片。故上揭文書乃公務員依職權所製作，與其責任、
    信譽攸關，如有錯誤、虛偽，公務員因此必須負擔刑事及行
    政責任，從而其正確性自較高，且該等文書係經常處於可受
    公開檢查之狀態，其真實性亦較可獲得擔保，自得作為被告
    或犯罪嫌疑人所犯犯罪事實嚴格證明之紀錄。故本件卷內之
    道路交通事故調查報告表(一)、(二)、道路交通事故現場圖關於
    交通警察基於觀察或發現而當場或即時記載部分，暨現場照
    片，依據刑事訴訟法第一百五十九條之四第一款之規定，均
    堪認具有證據能力。
  (二)次按「除顯有不可信之情況外，從事業務之人於業務上或通
    常業務過程所須製作之紀錄文書、證明文書」，亦得為證據
    ，此於刑事訴訟法第一百五十九條之四第二款亦定有明文。
    本件被害人廖啟忠因前揭車禍事故受傷前往澄清醫院急救，
    經澄清醫院於九十九年四月十二日所開立之診斷證明書，係
    被害人廖啟忠因本件車禍受傷而於案發當日到上開醫院就醫
    之後，經澄清醫師在醫療業務過程所製作之證明文書。上開
    診斷證明書如有不實記載，診治醫師林啟光當受醫師法懲戒
    或刑法之處罰而具有制裁性，依據其製作過程及製作當時外
    部客觀情況，亦難認醫師會有不實記載之動機及可能；再參
    酌上開診斷證明書係在診療後所即時製作，當時記憶鮮明等
    因素，上開診斷證明書之製作應無「顯有不可信之情況」。
    本件檢察官及被告陳聰惠在法院審理期間，亦均未主張或釋
    明上開診斷證明書有因具有「顯有不可信之情況」，致依法
    不得為證據之情形，則依據上開刑事訴訟法第一百五十九條
    之四第二款之規定，該等醫師在診斷治療過程所開立之診斷
    證明書，亦得採為證據使用。
  (三)又按檢察官實施勘驗時，得為刑事訴訟法第二百十三條所列
    之各項處分，依同法第二百十四條規定，賦予裁量被告、辯
    護人得以在場之機會（即在場權），其勘察、體驗所得結果
    ，應依本法第四十二條、第四十三條法定程式製作勘驗筆錄
    ；是檢察官之勘驗筆錄，本乎同法第一百五十九條之一第二
    項規定意旨，除顯有不可信情況者外，得承認其證據能力。
    又檢察官遇有非病死或疑為非病死者，應速會同法醫師、醫
    師或檢驗員相驗，或得命檢察事務官會同法醫師、醫師或檢
    驗員行之，此觀刑事訴訟法第二百十八條第一項、第二項規
    定甚明。又鑑定人因鑑定之必要，得經審判長、受命法官或
    檢察官之許可，檢查身體、解剖屍體、毀壞物體或進入有人
    住居或看守之住宅或其他處所，刑事訴訟法第二百零四條第
    一項亦定有明文，是法醫師、醫師或檢驗員隨同檢察官相驗
    屍體，即屬檢察官選任其執行鑑定業務，而其所簽名製作之
    相驗屍體證明書、檢驗報告書，符合同法第二百零六條之規
    定，應為同法第一百五十九條第一項所定之傳聞例外，具有
    證據能力。是以卷附之臺灣臺中地方法院檢察署相驗屍體證
    明書、檢驗報告書及相驗照片（見相字卷第42頁至第47頁、
    第50頁至第53頁），依上述說明，即有證據能力。
  (四)另按被告以外之人（包括證人、鑑定人、告訴人、被害人及
    共同被告等）於審判外之陳述雖不符刑事訴訟法第一百五十
    九條之一至第一百五十九條之四等四條之規定，而經當事人
    於審判程序同意作為證據，法院審酌該言詞陳述或書面陳述
    作成時之情況，認為適當者，亦得為證據；當事人、代理人
    或辯護人於法院調查證據時，知有刑事訴訟法第一百五十九
    條第一項不得為證據之情形，而未於言詞辯論終結前聲明異
    議者，視為有前項之同意；此於刑事訴訟法第一百五十九條
    之五第一、二項定有明文。立法意旨在於傳聞證據未經當事
    人之反對詰問予以核實，原則上先予排除。惟若當事人已放
    棄反對詰問權，於審判程序中表明同意該等傳聞證據可作為
    證據；或於言詞辯論終結前未聲明異議，基於尊重當事人對
    傳聞證據之處分權，暨證據資料愈豐富，愈有助於真實發見
    之理念，且強化言詞辯論主義，使訴訟程序得以順暢進行，
    上開傳聞證據亦均具有證據能力。經查，本件除上開論述之
    部分以外，下列所引用之被告以外之人在審判外之言詞或書
    面陳述，業經本院於審理期日踐行調查證據程序，檢察官、
    被告陳聰惠均未爭議其證據能力。本院審酌各該證據之製作
    及取得，並無證據顯示有何違背程序規定而欠缺適當性之情
    事，認以之為證據亦屬適當，依據上述說明，均應認具有證
    據能力。
二、被告陳聰惠就上開犯罪事實，已於本院訊問時坦承不諱，核
    與被害人廖啟忠之子廖奕傑於警詢、偵查中所指述被害人廖
    啟忠發生本件車禍致死等情相互合致（見相字卷第10頁至第
    12頁、第38頁至第39頁、第62頁至第63頁），並有道路交通
    事故現場圖、道路交通事故調查報告表(一)、(二)、現場照片等
    件附卷可稽（見相字卷第18頁至第20頁、第25頁至第30頁）
    。而被害人廖啟忠因本件車禍，受有如犯罪事實欄所載之前
    揭傷勢，則有澄清綜合醫院中港分院診斷證明書存卷可參（
    見相字卷第34頁）；另被害人確因本件車禍所致頭部外傷併
    顱內出血所引起中樞神經衰竭而死亡，亦經檢察官督同檢驗
    員相驗屬實，且製有相驗筆錄、相驗屍體證明書、檢驗報告
    書與相驗照片在卷可憑（見相字卷第42頁至第47頁、第50頁
    至第53頁）。按汽車超越前車時，應顯示左方向燈並於前車
    左側保持半公尺以上之間隔超過，行至安全距離後，再顯示
    右方向燈駛入原行路線；駕駛人應注意車前狀況，並隨時採
    取必要之安全措施，道路交通安全規則第九十四條第三項、
    第一百零一條第一項第五款分別定有明文。被告既領有駕駛
    執照，對上開規定，自應知之甚詳，並為其應行注意之事項
    ；而本件車禍發生當時，現場係天候晴、光線為晨光、路面
    鋪裝柏油，且乾燥無缺陷、道路復無障礙物、視距良好等情
    ，為前開道路交通事故調查表(一)所明載，被告自承其意識清
    楚，所駕重型機車機件正常，並無不能注意之情事，詎竟疏
    未注意車前狀況，且未與前車保持安全間隔，即貿然駛入內
    側快車道欲超越同向行駛於其前方之被害人，致其所騎乘之
    重型機車前側撞擊被害人騎乘之腳踏車後車輪，被告駕車行
    為顯有過失。而本件車禍經送請臺灣省臺中市區車輛行車事
    故鑑定委員會分析結果，認被告駕駛重型機車超車時，未注
    意車前狀況及保持安全間隔，為肇事主因，亦有臺灣省臺中
    市區車輛行車事故鑑定委員會九十九年六月十七日中市行字
    第0995401891號函附分析意見一份在卷可按（見相字卷第56
    頁至第57頁反面），適同於本院前揭認定，益足為證。另被
    害人廖啟忠因此車禍受有左側顱骨骨折併多處蜘蛛網膜下腔
    出血、多處腦挫傷出血、小腦出血等傷害，經送醫急救後仍
    因頭部外傷併顱內出血所引起之中樞神經衰竭而不治死亡，
    已見前述，被告之過失肇事行為與被害人之死亡結果間，具
    有相當因果關係，亦足認定。雖被害人於本件車禍騎乘腳踏
    車，亦有疏未注意慢車進入快車道行駛為「迴車」行駛，應
    謹慎注意來往汽車之違規情形；惟此僅屬被害人對車禍之發
    生亦與有過失（且經臺灣省臺中市區車輛行車事故鑑定委員
    會認為肇事次因），仍難免除被告於本件肇事之過失責任。
    綜此，本件事證已臻明確，被告犯行洵堪認定。
三、核被告陳聰惠所為，係犯刑法第二百七十六條第一項之過失
    致死罪。另被告於車禍發生後留滯在現場，且向前來處理之
    臺中市警察局第六分局交通分隊警員高誌遠坦承肇事，自願
    接受裁判等情，此有臺中市○○○道路交通事故肇事人自首
    情形記錄表及前開道路交通事故調查報告表(二)載明被告肇事
    後並未逃逸之情可憑（見相字卷第20頁、第33頁），被告係
    對於未發覺之罪自首而接受裁判，自得依刑法第六十二條前
    段之規定予以減輕其刑。
四、爰審酌被告陳聰惠之素行，有臺灣高等法院被告前案紀錄表
    可查，其於本件車禍之過失程度，被告因本件車禍導致被害
    人廖啟忠傷重不治死亡，其所侵害者係他人之生命法益，為
    個人法益中之最重要者，被告犯罪所生損害難謂輕微；並衡
    酌被告肇事後迄今猶未能積極與被害人家屬洽談和解事宜，
    以金錢稍事彌補被害人家屬痛失親人之精神損傷，但渠等已
    循刑事附帶民事訴訟程序尋求救濟，暨被告犯後始終坦認自
    己確有過失之犯罪後態度等一切情形，量處主文所示之刑，
    並諭知易科罰金之折算標準。
據上論斷，應依刑事訴訟法第二百九十九條第一項前段，刑法第
二百七十六條第一項、第六十二條前段、第四十一條第一項前段
，刑法施行法第一條之一第一項、第二項前段，判決如主文。
本案經檢察官張富鈞到庭執行職務。
中    華    民    國   100    年    1     月    25    日
                  交通法庭  法  官  陳思成
以上正本證明與原本無異。
如不服本判決應於收受判決後10日內向本院提出上訴書狀，並應
敘述具體理由；其未敘述上訴理由者，應於上訴期間屆滿後20日
內向本院補提理由書（均須按他造當事人之人數附繕本）「切勿
逕送上級法院」。
                            書記官  陳淑華
中    華    民    國   100    年    1     月    25    日
附錄論罪科刑法條
刑法第二百七十六條第一項
因過失致人於死者，處二年以下有期徒刑、拘役或二千元以下罰
金。